【裁判字號】    97,訴,65
【裁判日期】    970312
【裁判案由】    分割共有物
【裁判全文】
臺灣嘉義地方法院民事判決                97年度訴字第65號
原      告  己○○○
訴訟代理人  嚴庚辰律師
複  代理人  庚○○
被      告  甲○○
            丙○○
            丁○○
上  3   人
訴訟代理人  張巧妍律師
被      告  戊○○
            乙○○
上列當事人間請求分割共有物事件，本院於民國97年2月27日言
詞辯論終結，判決如下：
  主  文
兩造共有坐落嘉義縣鹿草鄉○○段鹿東小段一二七六號土地，面
積二三一五平方公尺，其分割方法如下：如附圖2所示，代號A部
分面積零點零七七一公頃分歸被告戊○○取得、代號B部分面積
零點零七七二公頃分歸原告取得、代號C部分面積零點零一九三
公頃分歸被告甲○○取得、代號D部分面積零點零一九三公頃分
歸被告丙○○取得、代號E部分面積零點零一九三公頃分歸被告
乙○○取得、代號F部分面積零點零一九三公頃分歸被告丁○○
取得。
被告甲○○、丙○○、乙○○應各補償原告新臺幣壹萬零捌佰肆
拾陸元；應各補償被告戊○○新臺幣陸仟陸佰柒拾玖元。
被告丁○○應補償原告新臺幣壹萬零玖佰壹拾元；應補償被告戊○○新臺幣陸仟柒佰壹拾柒元。
訴訟費用由原告、被告戊○○各負擔三分之一，被告甲○○、丙○○、乙○○、丁○○各負擔十二分之一。
 事實及理由
一本件被告乙○○經合法通知，未於言詞辯論期日到場，核無民
  事訴訟法第386條所列各款情形，爰依原告之聲請，由其一造
  辯論而為判決。
二原告主張：坐落嘉義縣鹿草鄉○○段鹿東小段1276號土地，地
  目田，面積0.2315公頃（下稱系爭土地）為兩造共有，原告、
  被告戊○○應有部分各3分之1、被告甲○○、丙○○、乙○○
  、丁○○應有部分各12分之1，系爭土地並無不能分割之原因
  ，兩造間亦無不分割之約定，系爭土地上有如嘉義縣水上地政
  事務所（下稱水上地政）96年3月23日嘉上地測字第096000193
  1號函檢附成果圖（下稱現況圖）所示原告所有代號F、G、H建
  物、被告戊○○所有代號D、E、B、J建物，是以水上地政97年
  1月30日嘉地測字第0970000642號函檢附複丈成果圖（下稱附
  圖1）所示方法分割，以D、E建物及F、G建物界線取分割線，
  按原告、被告戊○○應有部分比例計算面積，區分為東西兩側
  ，被告戊○○取得附圖1代號A部分面積0.0072公頃、原告取得
  附圖1代號B部分面積0.0771公頃；再以現況圖代號I建物東側
  界線取1分割線，並取與系爭土地南北側地籍線垂直之3條直線
  分割線，將其餘部分均分為4塊，如附圖1代號C、D、E、F所示
  面積各0.0193公頃，依序分歸被告甲○○、丙○○、乙○○、
  丁○○取得。爰依民法第823條規定，提起本訴。聲明：系爭
  土地准予分割，分割方法如附圖1所示，代號A部分面積0.0072
  公頃分歸被告戊○○取得、B部分面積0.0771公頃分歸原告取
  得、C部分面積0.0193公頃分歸被告甲○○取得、D部分面積0.
  0193公頃分歸被告丙○○取得、E部分面積0.0193公頃分歸被
  告乙○○取得、F部分面積0.0193公頃分歸被告丁○○取得。
三被告部分：
(一)被告甲○○、丙○○、丁○○則以：現況圖代號F、G、H建物
  係原告所有，代號D、E、B、J建物係被告戊○○所有，代號I
  、C建物係被告甲○○、丙○○、丁○○、乙○○所有，以水
  上地政前以94年11月7日嘉上地二字第0940006133號函檢附成
  果圖（下稱附圖2）函覆本院前案93年度訴字第378號事件（下
  稱前案訴訟）所示方法分割，即以現況圖D、E建物及F、G建物
  連接牆界線取分割線，再以H、I建物中心線為分割線，區分為
  3區塊，最西側即如附圖2代號A部分面積0.0771公頃分歸被告
  戊○○取得，中間區塊即如附圖2代號B部分面積0.0772公頃分
  歸原告取得，最東側區塊再按應有部分比例計算面積分為4部
  分，使現況圖代號I建物所在即如附圖2代號C部分面積0.0193
  公頃分歸被告甲○○取得、現況圖代號C建物左半部（即C建物
  面向163線道右半部）所在土地即附圖2代號D部分面積0.0193
  公頃分歸被告忠輝取得、現況圖代號C建物右半部（即C建物面
  向163線道左半部）所在土地即如附圖2代號E部分面積0.0193
  公頃分歸被告乙○○取得、附圖2代號F部分面積0.0193公頃分
  歸被告丁○○取得，且各分得部分均毋需補價差等語。
(二)被告戊○○則以：現況圖D、E、B、J建物係伊搭建及使用，I
  建物係伊搭建，現由伊母親及家兄使用，搭建及裝潢I建物花
  費數百萬元，請求保留I建物，並同意I建物所在土地分歸其餘
  被告甲○○、丙○○、丁○○、乙○○取得。同意被告甲○○
  、丙○○、丁○○所主張之分割方法，但因伊分得位置臨路面
  積最小，應補償價差等語。
(三)被告乙○○未於言詞論期日到場，惟據其前主張希望依照附圖
  2方案分割等語。
四本院之判斷：
(一)按分割共有物乃為消滅物之共有狀態，以利土地之融通及增進
  經濟效益，是除非因物之使用目的不能分割，或契約訂有不分
  割之期限，否則各共有人得隨時請求分割共有物，此觀諸民法
  第823條第1項規定自明。又按每宗耕地分割後每人所有面積未
  達0.25公頃者，不得分割。但本條例89年1月4日修正施行前之
  共有耕地，得分割為單獨所有，分割後之宗數，不得超過共有
  人人數，農業發展條例第16條第1項第4款、第2項分別定有明
  文。經查，原告主張系爭土地為兩造所共有，原告、被告戊○○應有部分各3分之1、被告甲○○、丙○○、乙○○、丁○○
  應有部分各12分之1，並無不能分割之原因，兩造亦無不分割
  之約定等情，業據其提出土地登記謄本（見本院卷第5頁）為
  證，復為被告所不爭執，應堪認定。又系爭土地地目田，使用
  分區為特定農業區，有卷附系爭土地登記謄本可稽，屬農業發
  展條例第3條第11款規定之耕地。另被告於81年4月30日登記為
  系爭土地之共有人，而原告固於90年10月26日始登記為系爭土
  地之共有人，然原告之前手於農業發展條例89年1月4日修正施
  行前即取得系爭土地之應有部分，此觀諸系爭土地異動索引（
  見本院卷第83頁至第88頁）甚明，再依原告主張如附圖1所示
  之分割方案，於分割後之土地宗數並未超過共有人之人數，核
  與上開農業發展條例之規定無悖，依法亦無不得分割之情事。
  是原告依前揭規定，本於系爭土地共有人之地位訴請裁判分割
  ，即屬有據。
(二)再按分割之方法，不能協議決定者，法院得因任何共有人之聲
  請，以原物分配於各共有人，或變賣共有物，以價金分配於各
  共有人。民法第824條第2項定有明文。另分割方法，法院除可
  自由裁量，亦應參酌當事人之聲明、共有物之性質、使用現況
  、價格、經濟效用及全體共有人之利益等因素，而為適當之分
  配，要以維持全體共有人之公平為標準。經查：
 1.系爭土地呈大致方正，南邊橫跨水溝設施臨163線道、其餘3
   邊均與種植植物之私人土地相鄰，僅能經由南邊對外交通，
   又系爭土地以面向南邊163線道大致由西向東依序有被告戊○○所有如現況圖代號B鋼骨造車房、J磚木造倉庫、E鋼筋混凝
   土造建物（門牌嘉義縣鹿草鄉後崛村山子腳58-1號）、D磚木
   造廚房；原告所有如現況圖代號F磚木造廚房、G鋼筋混凝土
   造建物（門牌嘉義縣鹿草鄉後崛村山子腳58號）、H鋼骨造住
   房倉庫；另系爭土地上有如現況圖代號I鋼骨造住房倉庫、被
   告甲○○、丙○○、乙○○、丁○○搭建之代號C鋼骨造倉庫
   等情，業據本院勘驗現場及囑託水上地政測量明確，製有勘
   驗筆錄及水上地政函覆現況圖在卷可證（見本院卷第19頁、
   第20頁、第34頁、第35頁、第72頁、第73頁），並有現場照
   片18幀（見本院93年度訴字第378號卷1第51頁至第56頁，影
   印外放）可稽，應堪認定。
 2.本院審酌下列因素，認兩造分得位置以附圖2所示為適當：(1)
   現況圖代號E、G建物係鋼筋混凝土造建物，已取得使用執照
   ，有嘉義縣鹿草鄉公所94年9月23日所建字第0940006863號函
   檢附使用執照存根、申請書、照片可稽（見前案訴訟卷2第56
   頁、第60頁至第66頁），價值非微；又H、I建物係鋼骨造住
   房倉庫，建材結構堅實，有使用價值，搭建所費不貲，基於
   經濟價值，上開E、G、H、I建物均以保存為適當。為免土地
   利用關係趨於複雜，應使上開建物所在土地分歸所有人為妥
   適。又現況圖代號I建物固分據被告戊○○及被告甲○○、丙○○、丁○○各主張為其所搭建（見本院卷第137頁），惟被
   告戊○○表示亦同意I建物所在土地分歸被告甲○○、丙○○
   、丁○○、乙○○取得。再參酌兩造所主張分割方法亦均使F
   、G、H建物及D、E、B、J建物所在土地分歸各建物所有權人
   取得。(2)系爭土地僅能經由南邊163線道對外交通，兩造依附
   圖2所示位置分割，均得自南向經由163線道對外交通。(3)被
   告甲○○、丙○○、丁○○、戊○○均主張依附圖2分得位置
   分割，被告乙○○前亦主張依此位置分割（見本院卷第95頁
   ）。從而，兩造分得位置以附圖2所示，亦即以D、E建物及F
   、G建物界線取分割線，再以H、I建物界線取分割線，區分為
   3區塊，最西側依被告戊○○應有部分比例計算面積，亦即如
   附圖2代號A部分面積0.0771公頃分歸被告戊○○取得；中間
   區塊按原告應有部分比例計算面積，亦即如附圖2代號B部分
   面積0.0772公頃分歸原告取得；最東側區塊再按應有部分比
   例計算面積分為4部分，使現況圖代號I建物所在即如附圖2代
   號C部分面積0.0193公頃分歸被告甲○○取得、現況圖代號C
   建物面向163線道右半部所在土地即附圖2代號D部分面積0.01
   93公頃分歸被告丙○○取得、現況圖代號C建物面向163線道
   左半部所在土地即如附圖2代號E部分面積0.0193公頃分歸被
   告乙○○取得、附圖2代號F部分面積0.0193公頃分歸被告丁○○取得，應屬適當。至原告雖主張依附圖1所示方案分割，
   然現況圖I建物有保存價值，已如前述，而依附圖1所示方法
   分割，將非屬原告所有之現況圖代號I建物所在土地分歸原告
   所有，日後可能衍生拆屋還地糾紛，利用關係趨於複雜，應
   非妥適。
 3.再按法院裁判分割共有物，除應斟酌各共有人之利害關係，
   及共有物之性質外，尚應斟酌共有物之價格，倘共有人中有
   不能按其應有部分受分配，或所受分配之不動產，其價格不
   相當時，法院非不得命以金錢補償之（最高法院57年臺上字
   第2117號判例要旨參照）。又共有物之原物分割，依民法第8
   25條規定觀之，係各共有人就存在於共有物全部之應有部分
   互相移轉，使各共有人取得各自分得部分之單獨所有權。故
   原物分割而應以金錢為補償者，倘分得價值較高及分得價值
   較低之共有人均為多數時，該每一分得價值較高之共有人即
   應就其補償金額對於分得價值較低之共有人全體為補償，並
   依各該短少部分之比例，定其給付金額，方符共有物原物分
   割為共有物應有部分互相移轉之本旨（最高法院號85年臺上
   字第2676號判例要旨參照）。
 4.經查，兩造依附圖2所示分得位置之面積固係按兩造應有部分
   比例計算，然依附圖2所示，原告、被告戊○○分得臨路面寬
   比例顯低於應有部分比例，依各共有人分得土地之形狀、面
   臨道路之位置、面寬均不相同，衡諸一般經驗法則，兩造分
   得之土地價值自有不同，分得土地價值較高者，自應以金錢
   補償分得價值較低者，始得謂平。被告甲○○、丙○○、丁○○辯稱各分得部分均毋需補價差云云，尚難憑採。前案訴
   訟前以附圖2所示分割方案囑託黃志豪不動產估價師事務所鑑
   定就依附圖2分割後，各宗土地之價值及共有人分割後，應做
   如何之補償，經該事務所以94年12月27日（95）嘉豪字第001
   號函檢附估價報告書（見前案訴訟卷2第86頁、估價報告書，
   影印外放，下稱系爭報告書），本院審酌系爭報告書經鑑定
   人綜合估價目的及勘估物之特性，採用足以反應市場價格水
   準之比較法評估，以比較標的價格為基礎，經比較、分析及
   調整，以推算勘估標的價格，並以分割前土地之價格為基礎
   ，再考量分割後各宗土地之長、寬、面積、地形、臨路條件
   、土地使用法規、民間習俗、情感因素等，與分割前之土地
   價格比較、調整、修正，據以估算，有系爭報告書可稽，鑑
   定程序及結論堪認客觀且詳實，應屬可採，原告主張鑑定應
   補償金額過低等語，尚屬無據。
 5.系爭報告書認依附圖2分割結果，原告、被告戊○○依其應有
   部分之比例所應分得之土地價值分別短少新臺幣（下同）43,
   448元、26,753元；被告甲○○、丙○○、乙○○依其應有部
   分之比例所應分得之土地價值各增加17,525元；被告丁○○
   增加17,627元，有系爭報告書可稽，則依上開說明，原告、
   被告戊○○所分配短少之價值，自應由取得逾其應有部分價
   值之共有人即被告仁崑、丙○○、乙○○、丁○○依各該短
   少部分之比例以金錢補償之。故被告甲○○、丙○○、乙○○應各補償原告10,846元【說明：原告應受補償金額43,448
   元、被告戊○○應受補償金額26,753元，合計70,201元。被
   告甲○○、丙○○、乙○○各應補償17,525元，是被告甲○○、丙○○、乙○○應各補償原告10,846元。計算式：17,52
   5 ×43,448／70,201＝10,846，元以下四捨五入】、應各補
   償被告戊○○6,679元【說明：原告應受補償金額43,448元、
   被告戊○○應受補償金額26,753元，合計70,201元。被告甲○○、丙○○、乙○○應補償金額各17,525元，是被告甲○○、丙○○、乙○○應各補償被告戊○○6,679元。計算式：
   17,525×26,753／70,201＝6,679，元以下四捨五入】。被告
   丁○○應補償原告10,910元【說明：原告應受補償金額43,44
   8元、被告戊○○應受補償金額26,753元，合計70,201元。被
   告丁○○應補償17,627元，是被告丁○○應補償原告10,910
   元。計算式：17,627×43,448／70,201＝10,910，元以下四
   捨五入】、應補償被告戊○○6,717元【說明：原告應受補償
   金額43,448元、被告戊○○應受補償金額26,753元，合計70,
   201元。被告丁○○應補償17,627元，是被告丁○○應補償被
   告戊○○6,717元。計算式：17,627×26,753／70,201＝6,71
   7，元以下四捨五入】。
五綜上，原告為系爭土地之共有人，而系爭土地復查無使用目的
  不能分割或契約訂有不能分割期限等情事，從而，原告以兩造
  無法協議分割，本於民法第823條第1項前段之規定提起本訴，
  訴請裁判分割，為有理由，應予准許。又本院審酌系爭土地之
  使用現狀、整體利用之效益、共有人之利益、原告援引附圖所
  示分割方案之優劣、兩造之意願等情，認以附圖2所示分割位
  置方案分割系爭土地，應屬可採，爰諭知如主文第1項所示，
  並就兩造共有人間分受土地價值差額之補償金額，諭知如主文
  第2項、第3項所示。
六末按因共有物分割、經界或其他性質上類似之事件涉訟，由敗
  訴當事人負擔訴訟費用顯失公平者，法院得酌量情形，命勝訴
  之當事人負擔其一部，民事訴訟法第80條之1定有明文。又分
  割共有物之訴，係合兩造之必要共同訴訟，原、被告之間本可
  互換地位，本件原告起訴雖於法有據，但被告之應訴實因訴訟
  性質所不得不然，故所為抗辯自為伸張或防衛權利所必要，是
  以本院認本件之訴訟費用應由兩造按其應有部分之比例分擔，
  較為公允，爰諭知如主文第4項所示。
七據上論結，本件原告之訴為有理由，依民事訴訟法第385條第1
  項前段、第80條之1、第85條第1項，判決如主文。
中    華    民    國    97    年     3    月    12    日
                  民事第二庭  法  官  蘇雅慧
正本係照原本作成。
如不服本判決，應於送達後20日內，向本院提出上訴狀並表明上
訴理由，如於本判決宣示後送達前提起上訴者，應於判決送達後
10日內補提上訴理由書（須附繕本）。
中    華    民    國    97    年     3    月    12    日
                              書記官  劉昀匊


司法院資訊處製作；財團法人民間司法改革基金會備份。
